---
title: "Jointures spatiales"
---

## Introduction

Cette page présente la **jointure spatiale** entre deux jeux de données géographiques de mailles différentes : les **carreaux Filosofi 200m** (INSEE) et les **IRIS** (IGN). L'objectif est de reconstituer un niveau de vie agrégé à l'échelle administrative IRIS, plus interprétable que les carreaux bruts pour la lecture des résultats.

## Schéma de géotraitementfilosofi.gpkg (5 681 carreaux 200m, niveau_vie)

──► centroïde de chaque carreau └─► st_intersects ◄──── iris.gpkg (487 IRIS) │ ├─► association carreau ↔ code_iris │ └─► agrégation par IRIS (moyenne pondérée par population) │ └─► iris_rev (niveau de vie par IRIS) │ └─► carte choroplèthe + comparaison Aix/Marseille## Note méthodologique

Pour chaque IRIS, le niveau de vie agrégé est calculé comme une **moyenne pondérée par la population** des carreaux qui le composent :

$$\text{niveau\_vie}_\text{IRIS} = \frac{\sum_\text{carreaux} \text{ind\_snv}}{\sum_\text{carreaux} \text{ind}}$$

Cette formulation reconstitue le niveau de vie moyen des habitants de l'IRIS à partir de la somme des niveaux de vie winsorisés (variable `ind_snv` INSEE) divisée par la somme des individus (`ind`). Elle est plus rigoureuse qu'une simple médiane des niveaux de vie par carreau, qui ignorerait le poids démographique de chaque carreau.

## Librairies

```{r}
#| message: false
#| warning: false
library(sf)
library(mapsf)
```

## Chargement des données

```{r}
#| message: false
#| warning: false

iris     <- st_read("data/iris.gpkg",     quiet = TRUE)
filosofi <- st_read("data/filosofi.gpkg", quiet = TRUE)
communes <- st_read("data/communes.gpkg", quiet = TRUE)

cat("IRIS     :", nrow(iris), "\n")
cat("Carreaux :", nrow(filosofi), "\n")
```

## Jointure spatiale carreaux → IRIS

Pour éviter les pertes de carreaux qui se trouvent à cheval sur deux IRIS (problème observé avec `st_within`), on utilise les **centroïdes** des carreaux comme points de référence pour la jointure spatiale. Chaque carreau est ainsi rattaché à l'IRIS qui contient son centre.

```{r}
#| message: false
#| warning: false

# Calculer les centroïdes des carreaux pour la jointure
filosofi_pt <- st_centroid(filosofi)

# Joindre chaque centroïde de carreau à l'IRIS qui le contient
join <- st_join(
  filosofi_pt[, c("ind", "ind_snv", "niveau_vie")],
  iris[, c("code_iris", "nom_iris", "nom_commune")],
  join = st_within
)

cat("Carreaux total           :", nrow(join), "\n")
cat("Carreaux joints à un IRIS:", sum(!is.na(join$code_iris)), "\n")
cat("Carreaux sans IRIS       :", sum(is.na(join$code_iris)), "\n")
cat("Taux de jointure réussie :", round(100 * sum(!is.na(join$code_iris)) / nrow(join), 1), "%\n")
```

## Agrégation du niveau de vie par IRIS (moyenne pondérée)

```{r}
#| message: false
#| warning: false

# Préparer les données : on garde les carreaux joints avec ind > 0
df <- st_drop_geometry(join)
df <- df[!is.na(df$code_iris) & !is.na(df$ind_snv) & !is.na(df$ind) & df$ind > 0, ]

# Agrégation : moyenne pondérée par la population
agg_iris <- aggregate(
  cbind(ind_snv, ind) ~ code_iris,
  data = df,
  FUN  = sum,
  na.rm = TRUE
)
agg_iris$niveau_vie_iris <- agg_iris$ind_snv / agg_iris$ind

# Fusionner avec les géométries IRIS
iris_rev <- merge(iris, 
                  agg_iris[, c("code_iris", "ind", "niveau_vie_iris")], 
                  by = "code_iris")

cat("IRIS avec données de revenu :", nrow(iris_rev), "/", nrow(iris), "\n\n")
cat("Statistiques du niveau de vie agrégé par IRIS :\n")
print(summary(iris_rev$niveau_vie_iris))
```

## Carte du niveau de vie par IRIS

```{r}
#| fig-width: 10
#| fig-height: 8
#| message: false
#| warning: false

mf_map(communes, col = "grey95", border = "grey50")
mf_map(
  iris_rev,
  type      = "choro",
  var       = "niveau_vie_iris",
  breaks    = "quantile",
  nbreaks   = 7,
  pal       = "RdYlGn",
  border    = "white",
  lwd       = 0.3,
  leg_title = "Niveau de vie moyen\n(€/an/UC)",
  leg_val_rnd = 0,
  add       = TRUE
)
mf_map(communes, col = NA, border = "black", lwd = 1.5, add = TRUE)
mf_title("Niveau de vie moyen par IRIS\nAix-en-Provence et Marseille (Filosofi 2021)")
mf_credits("Sources : INSEE Filosofi 2021 × IGN IRIS 2025")
```

## Comparaison Aix vs Marseille

Étant donné que Marseille est divisée en arrondissements dans la table IRIS (`Marseille 1er Arrondissement`, etc.), on regroupe ici tous les IRIS marseillais sous une seule étiquette pour faciliter la comparaison avec Aix-en-Provence.

```{r}
#| message: false
#| warning: false

# Créer une étiquette de ville simplifiée
iris_rev$ville <- ifelse(
  grepl("Marseille", iris_rev$nom_commune),
  "Marseille",
  iris_rev$nom_commune
)

# Statistiques par ville
stats_par_ville <- tapply(iris_rev$niveau_vie_iris, iris_rev$ville, function(x) {
  c(N        = length(x),
    Minimum  = round(min(x, na.rm=TRUE)),
    Q1       = round(quantile(x, 0.25, na.rm=TRUE)),
    Médiane  = round(median(x, na.rm=TRUE)),
    Moyenne  = round(mean(x, na.rm=TRUE)),
    Q3       = round(quantile(x, 0.75, na.rm=TRUE)),
    Maximum  = round(max(x, na.rm=TRUE)))
})
print(stats_par_ville)
```

```{r}
#| fig-width: 9
#| fig-height: 6
#| message: false
#| warning: false

# Boxplot comparatif
boxplot(
  niveau_vie_iris ~ ville,
  data   = iris_rev,
  col    = c("#fdae61", "#abd9e9"),
  ylab   = "Niveau de vie moyen par IRIS (€/an/UC)",
  xlab   = "",
  main   = "Distribution du niveau de vie par IRIS — Aix vs Marseille"
)
```

## Lecture des résultats

**Constats principaux issus de la jointure :**

- **Aix est globalement plus aisée** : médiane à 28 255 €/an/UC contre 22 507 € à Marseille, soit un écart de **+25,5 %** en faveur d'Aix-en-Provence.

- **Aix est plus homogène** : 75 % des IRIS d'Aix se situent entre 24 656 € (Q1) et 30 788 € (Q3), soit un intervalle interquartile de 6 132 €. À Marseille, l'intervalle interquartile est de 7 692 € (entre 19 338 € et 27 030 €), soit **25 % plus large**.

- **Marseille est plus polarisée** : son maximum (39 055 €) est même *supérieur* à celui d'Aix (35 965 €). Cela révèle l'existence d'IRIS très aisés à Marseille (notamment dans les 7ᵉ et 8ᵉ arrondissements — Endoume, Bonneveine, le Roucas-Blanc), tout en coexistant avec des IRIS très pauvres (13 185 €) localisés dans les quartiers nord.

- **L'écart-type plus élevé à Marseille** (5 531 € contre 5 007 € à Aix) confirme statistiquement la **fragmentation socio-spatiale** marseillaise.

## Conclusion

La jointure spatiale entre les **5 681 carreaux Filosofi 2021** et les **447 IRIS 2025** des deux communes (taux de réussite de la jointure : 99,7 %) a permis de calculer un niveau de vie moyen agrégé pour chaque IRIS, par moyenne pondérée par la population. Les statistiques descriptives confirment quantitativement la différence majeure entre les deux villes : **Aix-en-Provence présente des IRIS aux niveaux de vie globalement plus élevés et plus homogènes**, tandis que **Marseille affiche une forte hétérogénéité interne**, avec des IRIS très pauvres (notamment dans les arrondissements nord) coexistant avec des IRIS aisés (arrondissements sud, 7ᵉ et 8ᵉ). Cette structure spatiale fragmentée à Marseille, opposée à l'homogénéité aisée d'Aix, sera mise en perspective dans la conclusion générale du site.
