---
title: "Jointures spatiales"
---

## Introduction

Cette page présente la jointure spatiale entre les carreaux Filosofi (200m) et les IRIS, permettant d'agréger les revenus à une maille administrative.

## Schéma de géotraitement

```         
filosofi.gpkg ──┐
                ├──► st_join (st_within) ──► revenu par carreau + CODE_IRIS
iris.gpkg     ──┘                        ──► aggregate (médiane) par IRIS
                                         ──► merge avec géométries IRIS
                                         ──► iris_revenus  ──► carte choroplèthe
```

## Librairies

```{r}
#| message: false
#| warning: false
library(sf)
library(mapsf)
```

## Chargement des données

```{r}
#| message: false
#| warning: false

iris     <- st_read("data/iris.gpkg",     quiet = TRUE)
filosofi <- st_read("data/filosofi.gpkg", quiet = TRUE)
communes <- st_read("data/communes.gpkg", quiet = TRUE)

cat("IRIS     :", nrow(iris), "\n")
cat("Carreaux :", nrow(filosofi), "\n")
```

## Jointure spatiale carreaux → IRIS

```{r}
#| message: false
#| warning: false

# Joindre chaque carreau à l'IRIS qui le contient
# On garde seulement les colonnes utiles de iris
join <- st_join(
  filosofi[, c("ind_snv", "geom")],
  iris[, c("code_iris", "nom_iris", "nom_commune", "geom")],
  join = st_within
)

cat("Carreaux joints à un IRIS :", sum(!is.na(join$code_iris)), "\n")
cat("Carreaux sans IRIS        :", sum(is.na(join$code_iris)), "\n")
```

## Agrégation du revenu médian par IRIS

```{r}
#| message: false
#| warning: false

df <- st_drop_geometry(join)
df <- df[!is.na(df$code_iris) & !is.na(df$ind_snv), ]

revenu_iris <- aggregate(
  df$ind_snv,
  by  = list(code_iris = df$code_iris),
  FUN = median,
  na.rm = TRUE
)
names(revenu_iris)[2] <- "revenu_median"

# Fusionner avec les géométries IRIS
iris_rev <- merge(iris, revenu_iris, by = "code_iris")

cat("IRIS avec données de revenu :", nrow(iris_rev), "\n")
summary(iris_rev$revenu_median)
```

## Carte des revenus médians par IRIS

```{r}
#| fig-width: 9
#| fig-height: 7
#| message: false
#| warning: false

mf_map(communes, col = "grey95", border = "grey50")
mf_map(
  iris_rev,
  type      = "choro",
  var       = "revenu_median",
  nbreaks   = 5,
  pal       = "RdYlGn",
  border    = "white",
  lwd       = 0.3,
  leg_title = "Revenu médian\n(€/UC)",
  add       = TRUE
)
mf_map(communes, col = NA, border = "black", lwd = 1.5, add = TRUE)
mf_title("Revenu médian par IRIS — Aix-en-Provence et Marseille")
mf_credits("Sources : INSEE Filosofi 2021 × IGN IRIS 2025")
```

## Comparaison par ville

```{r}
#| message: false
#| warning: false

iris_rev$ville <- iris_rev$nom_commune

# Résumé statistique par ville
tapply(iris_rev$revenu_median, iris_rev$ville, function(x) {
  c(Minimum  = round(min(x, na.rm=TRUE)),
    Médiane  = round(median(x, na.rm=TRUE)),
    Moyenne  = round(mean(x, na.rm=TRUE)),
    Maximum  = round(max(x, na.rm=TRUE)))
})
```

## Conclusion

La jointure spatiale confirme le contraste entre les deux villes : Aix-en-Provence présente des IRIS avec des revenus médians globalement plus élevés, tandis que Marseille montre une forte hétérogénéité, avec des IRIS très pauvres concentrés dans les quartiers nord et des IRIS aisés dans les arrondissements sud.
