---
title: "Géotraitements Raster"
---

## Introduction

Cette page présente les géotraitements raster : création d'un raster de distance
au centre-ville et analyse de la relation entre distance et revenu médian.

## Schéma de géotraitement

```
communes.gpkg  ──► Centroïde Marseille ──┐
communes.gpkg  ──► Emprise raster (200m) ─┤──► Raster distance ──► dist_marseille
                                          │
filosofi.gpkg  ──► Extraction par carreau─┘──► distance par carreau
                                              ──► Régression revenu ~ distance
```

## Librairies

```{r}
#| message: false
#| warning: false
library(sf)
library(terra)
library(mapsf)
```

## Chargement des données

```{r}
#| message: false
#| warning: false

communes <- st_read("data/communes.gpkg", quiet = TRUE)
filosofi <- st_read("data/filosofi.gpkg", quiet = TRUE)

cat("Communes :", nrow(communes), "\n")
cat("Carreaux :", nrow(filosofi), "\n")
```

## Calcul du raster de distance au centre de Marseille

```{r}
#| message: false
#| warning: false
#| fig-width: 9
#| fig-height: 7

# Centroïde de Marseille
marseille   <- communes[communes$nom_officiel == "Marseille", ]
centre_m    <- st_centroid(marseille)

# Raster sur l'emprise des deux communes, résolution 200m (= carreaux Filosofi)
r_base  <- rast(vect(communes), res = 200)

# Calcul de la distance au centroïde (en mètres)
dist_r  <- distance(r_base, vect(centre_m))
names(dist_r) <- "distance_m"

# Affichage
plot(dist_r, main = "Distance au centre de Marseille (m)",
     col = rev(hcl.colors(50, "Spectral")))
plot(st_geometry(communes), add = TRUE, border = "white", lwd = 1.5)
plot(st_geometry(centre_m), add = TRUE, pch = 4, cex = 2, col = "red", lwd = 2)
legend("bottomright", legend = "Centre Marseille", pch = 4, col = "red", bty = "n")
```

## Extraction de la distance pour chaque carreau

```{r}
#| message: false
#| warning: false

# Centroïdes des carreaux
filosofi_v      <- vect(filosofi)
filosofi$dist_m <- extract(dist_r, filosofi_v, fun = mean, na.rm = TRUE, ID = FALSE)[, 1]

cat("Distance min :", round(min(filosofi$dist_m, na.rm = TRUE) / 1000, 1), "km\n")
cat("Distance max :", round(max(filosofi$dist_m, na.rm = TRUE) / 1000, 1), "km\n")
```

## Relation distance — revenu médian

```{r}
#| fig-width: 9
#| fig-height: 6
#| message: false
#| warning: false

# Retirer les valeurs manquantes
df <- st_drop_geometry(filosofi)
df <- df[!is.na(df$dist_m) & !is.na(df$ind_snv), ]

# Nuage de points
plot(
  df$dist_m / 1000,
  df$ind_snv,
  xlab = "Distance au centre de Marseille (km)",
  ylab = "Revenu médian (€/UC)",
  main = "Revenu médian vs distance au centre",
  pch  = 20,
  col  = rgb(0.2, 0.4, 0.8, 0.2),
  cex  = 0.5
)

# Droite de régression
mod <- lm(ind_snv ~ dist_m, data = df)
abline(mod, col = "red", lwd = 2)

r2 <- round(summary(mod)$r.squared, 3)
legend("topright",
       legend = paste0("R² = ", r2, "\npente = ",
                       round(coef(mod)[2] * 1000, 1), " €/km"),
       bty = "n", col = "red", lty = 1)
```

## Carte des zones de distance

```{r}
#| fig-width: 9
#| fig-height: 7
#| message: false
#| warning: false

filosofi$zone_dist <- cut(
  filosofi$dist_m,
  breaks = c(0, 2000, 5000, 10000, Inf),
  labels = c("0-2 km (hyper-centre)",
             "2-5 km (centre élargi)",
             "5-10 km (péri-urbain proche)",
             "> 10 km (périphérie)")
)

mf_map(communes, col = "grey95", border = "grey50")
mf_map(
  filosofi,
  type      = "typo",
  var       = "zone_dist",
  pal       = c("#d73027", "#fc8d59", "#fee090", "#91bfdb"),
  border    = NA,
  leg_title = "Zone de distance",
  add       = TRUE
)
mf_map(communes, col = NA, border = "black", lwd = 1.5, add = TRUE)
mf_title("Zonage de distance au centre — Marseille")
mf_credits("Sources : INSEE Filosofi 2021 | IGN Admin Express 2025 | terra")
```
