---
title: "Géotraitements Raster"
---

## Introduction

Cette page présente les géotraitements raster appliqués à notre problématique. Pour tester quantitativement le **gradient centre-périphérie**, on construit pour chaque commune un raster de distance au centre, puis on étudie la corrélation entre cette distance et le niveau de vie moyen.

**Une difficulté méthodologique apparaît rapidement** : qu'est-ce que le "centre" d'une ville ? On compare ici deux approches :

1. **Centroïde géométrique** de la commune (centre de gravité de la surface)
2. **Centre historique réel** (Vieux-Port pour Marseille, Place de la Rotonde pour Aix-en-Provence)

Cette comparaison permet de distinguer les inégalités **radiales** (gradient régulier) des inégalités **sectorielles** (poches géographiques de richesse/pauvreté).

## Schéma de géotraitement┌──► Centroïde géométrique ──► raster distance ──► extractioncommunes.gpkg ──┤                                                       │
└──► Centre historique  ────► raster distance ──► extraction
│
filosofi.gpkg ──────────────────────────────────────────────────────────┤
│
▼
régression niveau_vie ~ distance
(par ville × par type de centre)
## Librairies

```{r}
#| message: false
#| warning: false
library(sf)
library(terra)
library(mapsf)
```

## Chargement des données

```{r}
#| message: false
#| warning: false

communes <- st_read("data/communes.gpkg", quiet = TRUE)
filosofi <- st_read("data/filosofi.gpkg", quiet = TRUE)

cat("Communes :", nrow(communes), "\n")
cat("Carreaux :", nrow(filosofi), "\n")
```

## Définition des centres

### Centroïdes géométriques

```{r}
#| message: false
#| warning: false

marseille <- communes[communes$nom_officiel == "Marseille", ]
aix       <- communes[communes$nom_officiel == "Aix-en-Provence", ]

centroide_m <- st_centroid(marseille)
centroide_a <- st_centroid(aix)
```

### Centres historiques (coordonnées vérifiables sur OpenStreetMap)

- **Marseille — Vieux-Port** : 5,3698° E / 43,2961° N
- **Aix-en-Provence — Place de la Rotonde** : 5,4474° E / 43,5263° N

```{r}
#| message: false
#| warning: false

# Création des points en WGS84 puis reprojection en Lambert-93 (EPSG:2154)
centre_hist_m <- st_sfc(st_point(c(5.3698, 43.2961)), crs = 4326) |>
  st_transform(2154)
centre_hist_a <- st_sfc(st_point(c(5.4474, 43.5263)), crs = 4326) |>
  st_transform(2154)

cat("Centres historiques projetés en Lambert-93 ✓\n")
```

## Raster de distance — MARSEILLE (centroïde géométrique)

```{r}
#| message: false
#| warning: false
#| fig-width: 9
#| fig-height: 7

r_base_m <- rast(vect(marseille), res = 200)
dist_centroide_m <- distance(r_base_m, vect(centroide_m))

plot(dist_centroide_m, main = "Distance au centroïde géométrique de Marseille (m)",
     col = rev(hcl.colors(50, "Spectral")))
plot(st_geometry(marseille), add = TRUE, border = "white", lwd = 1.5)
plot(st_geometry(centroide_m), add = TRUE, pch = 4, cex = 2, col = "red", lwd = 2)
legend("bottomright", legend = "Centroïde géométrique", pch = 4, col = "red", bty = "n")
```

## Raster de distance — MARSEILLE (Vieux-Port)

```{r}
#| message: false
#| warning: false
#| fig-width: 9
#| fig-height: 7

dist_hist_m <- distance(r_base_m, vect(centre_hist_m))

plot(dist_hist_m, main = "Distance au Vieux-Port de Marseille (m)",
     col = rev(hcl.colors(50, "Spectral")))
plot(st_geometry(marseille), add = TRUE, border = "white", lwd = 1.5)
plot(st_geometry(centre_hist_m), add = TRUE, pch = 4, cex = 2, col = "darkblue", lwd = 2)
legend("bottomright", legend = "Vieux-Port (centre historique)", pch = 4, col = "darkblue", bty = "n")
```

## Raster de distance — AIX-EN-PROVENCE (centroïde géométrique)

```{r}
#| message: false
#| warning: false
#| fig-width: 9
#| fig-height: 7

r_base_a <- rast(vect(aix), res = 200)
dist_centroide_a <- distance(r_base_a, vect(centroide_a))

plot(dist_centroide_a, main = "Distance au centroïde géométrique d'Aix (m)",
     col = rev(hcl.colors(50, "Spectral")))
plot(st_geometry(aix), add = TRUE, border = "white", lwd = 1.5)
plot(st_geometry(centroide_a), add = TRUE, pch = 4, cex = 2, col = "red", lwd = 2)
legend("bottomright", legend = "Centroïde géométrique", pch = 4, col = "red", bty = "n")
```

## Raster de distance — AIX-EN-PROVENCE (Place de la Rotonde)

```{r}
#| message: false
#| warning: false
#| fig-width: 9
#| fig-height: 7

dist_hist_a <- distance(r_base_a, vect(centre_hist_a))

plot(dist_hist_a, main = "Distance à la Place de la Rotonde (m)",
     col = rev(hcl.colors(50, "Spectral")))
plot(st_geometry(aix), add = TRUE, border = "white", lwd = 1.5)
plot(st_geometry(centre_hist_a), add = TRUE, pch = 4, cex = 2, col = "darkblue", lwd = 2)
legend("bottomright", legend = "Place de la Rotonde (centre historique)", pch = 4, col = "darkblue", bty = "n")
```

## Extraction des distances pour chaque carreau

```{r}
#| message: false
#| warning: false

# Carreaux Marseille
filo_m <- filosofi[!is.na(filosofi$ville) & filosofi$ville == "Marseille", ]
filo_m$dist_centroide  <- extract(dist_centroide_m, vect(filo_m), fun = mean, na.rm = TRUE, ID = FALSE)[, 1]
filo_m$dist_historique <- extract(dist_hist_m,      vect(filo_m), fun = mean, na.rm = TRUE, ID = FALSE)[, 1]

# Carreaux Aix
filo_a <- filosofi[!is.na(filosofi$ville) & filosofi$ville == "Aix-en-Provence", ]
filo_a$dist_centroide  <- extract(dist_centroide_a, vect(filo_a), fun = mean, na.rm = TRUE, ID = FALSE)[, 1]
filo_a$dist_historique <- extract(dist_hist_a,      vect(filo_a), fun = mean, na.rm = TRUE, ID = FALSE)[, 1]

cat("Marseille — distance max au Vieux-Port :", round(max(filo_m$dist_historique, na.rm=TRUE)/1000, 1), "km\n")
cat("Aix       — distance max à la Rotonde  :", round(max(filo_a$dist_historique, na.rm=TRUE)/1000, 1), "km\n")
```

## Régressions — MARSEILLE

```{r}
#| fig-width: 11
#| fig-height: 5
#| message: false
#| warning: false

df_m <- st_drop_geometry(filo_m)
df_m <- df_m[!is.na(df_m$dist_historique) & !is.na(df_m$niveau_vie), ]

par(mfrow = c(1, 2))

# Centroïde
plot(df_m$dist_centroide / 1000, df_m$niveau_vie,
     xlab = "Distance au centroïde (km)", ylab = "Niveau de vie (€/an/UC)",
     main = "Marseille — centroïde géométrique",
     pch = 20, col = rgb(0.7, 0.1, 0.1, 0.2), cex = 0.5)
mod_m_c <- lm(niveau_vie ~ dist_centroide, data = df_m)
abline(mod_m_c, col = "red", lwd = 2)
r2_mc <- round(summary(mod_m_c)$r.squared, 3)
pente_mc <- round(coef(mod_m_c)[2] * 1000, 1)
legend("topright", legend = paste0("R² = ", r2_mc, "\npente = ", pente_mc, " €/km"),
       bty = "n", text.col = "red")

# Vieux-Port
plot(df_m$dist_historique / 1000, df_m$niveau_vie,
     xlab = "Distance au Vieux-Port (km)", ylab = "Niveau de vie (€/an/UC)",
     main = "Marseille — Vieux-Port",
     pch = 20, col = rgb(0.1, 0.1, 0.7, 0.2), cex = 0.5)
mod_m_h <- lm(niveau_vie ~ dist_historique, data = df_m)
abline(mod_m_h, col = "darkblue", lwd = 2)
r2_mh <- round(summary(mod_m_h)$r.squared, 3)
pente_mh <- round(coef(mod_m_h)[2] * 1000, 1)
legend("topright", legend = paste0("R² = ", r2_mh, "\npente = ", pente_mh, " €/km"),
       bty = "n", text.col = "darkblue")

par(mfrow = c(1, 1))
```

## Régressions — AIX-EN-PROVENCE

```{r}
#| fig-width: 11
#| fig-height: 5
#| message: false
#| warning: false

df_a <- st_drop_geometry(filo_a)
df_a <- df_a[!is.na(df_a$dist_historique) & !is.na(df_a$niveau_vie), ]

par(mfrow = c(1, 2))

plot(df_a$dist_centroide / 1000, df_a$niveau_vie,
     xlab = "Distance au centroïde (km)", ylab = "Niveau de vie (€/an/UC)",
     main = "Aix — centroïde géométrique",
     pch = 20, col = rgb(0.7, 0.1, 0.1, 0.3), cex = 0.6)
mod_a_c <- lm(niveau_vie ~ dist_centroide, data = df_a)
abline(mod_a_c, col = "red", lwd = 2)
r2_ac <- round(summary(mod_a_c)$r.squared, 3)
pente_ac <- round(coef(mod_a_c)[2] * 1000, 1)
legend("topright", legend = paste0("R² = ", r2_ac, "\npente = ", pente_ac, " €/km"),
       bty = "n", text.col = "red")

plot(df_a$dist_historique / 1000, df_a$niveau_vie,
     xlab = "Distance à la Rotonde (km)", ylab = "Niveau de vie (€/an/UC)",
     main = "Aix — Place de la Rotonde",
     pch = 20, col = rgb(0.1, 0.1, 0.7, 0.3), cex = 0.6)
mod_a_h <- lm(niveau_vie ~ dist_historique, data = df_a)
abline(mod_a_h, col = "darkblue", lwd = 2)
r2_ah <- round(summary(mod_a_h)$r.squared, 3)
pente_ah <- round(coef(mod_a_h)[2] * 1000, 1)
legend("topright", legend = paste0("R² = ", r2_ah, "\npente = ", pente_ah, " €/km"),
       bty = "n", text.col = "darkblue")

par(mfrow = c(1, 1))
```

## Synthèse comparative

```{r}
#| message: false
#| warning: false

resultats <- data.frame(
  Ville              = c("Marseille",         "Marseille",  "Aix-en-Provence",   "Aix-en-Provence"),
  Définition_centre  = c("Centroïde géom.",   "Vieux-Port", "Centroïde géom.",   "Place Rotonde"),
  Pente_eur_par_km   = c(round(coef(mod_m_c)[2]*1000, 1),
                         round(coef(mod_m_h)[2]*1000, 1),
                         round(coef(mod_a_c)[2]*1000, 1),
                         round(coef(mod_a_h)[2]*1000, 1)),
  R2                 = c(round(summary(mod_m_c)$r.squared, 3),
                         round(summary(mod_m_h)$r.squared, 3),
                         round(summary(mod_a_c)$r.squared, 3),
                         round(summary(mod_a_h)$r.squared, 3))
)

print(resultats, row.names = FALSE)
```

## Interprétation

Les régressions ci-dessus testent l'hypothèse d'un **gradient radial** simple du niveau de vie en fonction de la distance au centre. Les coefficients de détermination (R²) très faibles, quel que soit le centre choisi (centroïde géométrique ou centre historique), montrent que **la distance au centre seule explique très peu de variance du niveau de vie** dans les deux villes.

Ce résultat n'invalide pas l'existence d'inégalités centre/périphérie, mais il montre qu'elles ne suivent pas un schéma circulaire homogène. À Marseille en particulier, les inégalités sont **sectorielles** (opposition nord/sud le long de la côte) plutôt que radiales : on peut trouver à 5 km du Vieux-Port aussi bien des quartiers très aisés (sud) que très défavorisés (nord). Le signe positif de la pente — quand il est observé — indique néanmoins qu'en moyenne, s'éloigner du centre s'accompagne d'une légère hausse du niveau de vie à Marseille.

## Carte des zones de distance — Marseille (Vieux-Port)

```{r}
#| fig-width: 9
#| fig-height: 7
#| message: false
#| warning: false

filo_m$zone_dist <- cut(
  filo_m$dist_historique,
  breaks = c(0, 2000, 5000, 10000, Inf),
  labels = c("0-2 km (hyper-centre)",
             "2-5 km (centre élargi)",
             "5-10 km (péri-urbain)",
             "> 10 km (périphérie)")
)

mf_map(marseille, col = "grey95", border = "grey50")
mf_map(filo_m, type = "typo", var = "zone_dist",
       pal = c("#d73027", "#fc8d59", "#fee090", "#91bfdb"),
       border = NA, leg_title = "Zone de distance", add = TRUE)
mf_map(marseille, col = NA, border = "black", lwd = 1.5, add = TRUE)
mf_title("Zonage de distance au Vieux-Port — Marseille")
mf_credits("Sources : INSEE Filosofi 2021 | IGN Admin Express 2025 | OSM | terra")
```

## Carte des zones de distance — Aix-en-Provence (Rotonde)

```{r}
#| fig-width: 9
#| fig-height: 7
#| message: false
#| warning: false

filo_a$zone_dist <- cut(
  filo_a$dist_historique,
  breaks = c(0, 2000, 5000, 10000, Inf),
  labels = c("0-2 km (hyper-centre)",
             "2-5 km (centre élargi)",
             "5-10 km (péri-urbain)",
             "> 10 km (périphérie)")
)

mf_map(aix, col = "grey95", border = "grey50")
mf_map(filo_a, type = "typo", var = "zone_dist",
       pal = c("#d73027", "#fc8d59", "#fee090", "#91bfdb"),
       border = NA, leg_title = "Zone de distance", add = TRUE)
mf_map(aix, col = NA, border = "black", lwd = 1.5, add = TRUE)
mf_title("Zonage de distance à la Place de la Rotonde — Aix-en-Provence")
mf_credits("Sources : INSEE Filosofi 2021 | IGN Admin Express 2025 | OSM | terra")
```

