---
title: "Géotraitements Vecteur"
---

## Introduction

Cette page présente les géotraitements vectoriels appliqués aux données IRIS et Filosofi pour analyser les inégalités de niveau de vie à Aix-en-Provence et Marseille.

## Schéma de géotraitementAdmin Express (couche "commune", 34 879 communes)
└─► Filtre nom_officiel %in% {"Aix-en-Provence", "Marseille"}
└─► communes  ─────────────────────────────────────────┐
│
IRIS France (couche "contours_iris_pe", 48 512 IRIS)           │
└─► wkt_filter sur emprise + st_intersection                 │
└─► iris.gpkg                                          │
│
Filosofi (couche "carreaux_200m_met", 2 298 582 carreaux)      │
└─► wkt_filter sur emprise + st_filter ◄─────────────────────┘
└─► filosofi.gpkg## Librairies

```{r}
#| message: false
#| warning: false
library(sf)
library(mapsf)
library(mapview)
```

## Chargement et préparation des données

```{r}
#| message: false
#| warning: false

path_admin <- "data/adminexpress/ADE-COG-CARTOPLUS_4-0_GPKG_LAMB93_FRA-ED2025-01-01.gpkg"
path_iris  <- "data/contours-iris.gpkg"
path_filo  <- "data/Filosofi2021_carreaux_200m_gpkg/carreaux_200m_met.gpkg"

# 1. Communes Aix + Marseille
communes_fr <- st_read(path_admin, layer = "commune", quiet = TRUE)
communes <- communes_fr[
  communes_fr$nom_officiel %in% c("Aix-en-Provence", "Marseille"), 
]
cat("Communes sélectionnées :", nrow(communes), "
")
```

```{r}
#| message: false
#| warning: false

# 2. IRIS découpés sur l'emprise des communes
emprise_wkt <- st_as_text(st_as_sfc(st_bbox(communes)))
iris_fr <- st_read(path_iris, layer = "contours_iris_pe",
                   wkt_filter = emprise_wkt, quiet = TRUE)
iris <- iris_fr[grepl("^(Aix-en-Provence|Marseille)", iris_fr$nom_commune), ]
cat("IRIS sur Aix + Marseille :", nrow(iris), "
")
```

```{r}
#| message: false
#| warning: false

# 3. Carreaux Filosofi découpés sur l'emprise
filosofi_fr <- st_read(path_filo, layer = "carreaux_200m_met",
                       wkt_filter = emprise_wkt, quiet = TRUE)
filosofi <- st_filter(filosofi_fr, communes)
cat("Carreaux sur Aix + Marseille :", nrow(filosofi), "
")
```

```{r}
#| message: false
#| warning: false

# 4. Associer chaque carreau à sa ville
filosofi <- st_join(
  filosofi,
  communes[, c("nom_officiel", "geometrie_cartoplus")],
  join = st_within
)
filosofi$ville <- filosofi$nom_officiel

# Calcul du niveau de vie moyen par habitant (€/an/UC)
# ind_snv = somme des niveaux de vie winsorisés (INSEE Filosofi 2021)
# ind     = nombre d'individus du carreau
filosofi$niveau_vie <- filosofi$ind_snv / filosofi$ind

# 5. Sauvegarder
st_write(communes, "data/communes.gpkg", delete_dsn = TRUE, quiet = TRUE)
st_write(iris,     "data/iris.gpkg",     delete_dsn = TRUE, quiet = TRUE)
st_write(filosofi, "data/filosofi.gpkg", delete_dsn = TRUE, quiet = TRUE)
cat("Données sauvegardées dans data/ ✓
")
```

## Carte du niveau de vie moyen — vue d'ensemble

Cette première carte couvre les deux communes simultanément. Discrétisation en quantiles (chaque classe contient un nombre égal de carreaux), permettant de mieux visualiser les contrastes spatiaux.

```{r}
#| fig-width: 10
#| fig-height: 8
#| message: false
#| warning: false

mf_map(communes, col = "grey90", border = "white")
mf_map(
  filosofi,
  type      = "choro",
  var       = "niveau_vie",
  breaks    = "quantile",
  nbreaks   = 7,
  pal       = "RdYlGn",
  border    = NA,
  leg_title = "Niveau de vie moyen\n(€/an/UC)",
  leg_val_rnd = 0,
  add       = TRUE
)
mf_map(communes, col = NA, border = "black", lwd = 1.5, add = TRUE)
mf_title("Niveau de vie moyen par carreau 200m\nAix-en-Provence et Marseille (Filosofi 2021)")
mf_credits("Sources : INSEE Filosofi 2021 | IGN Admin Express 2025")
```

## Cartes zoomées par ville

Pour mieux distinguer les contrastes intra-urbains, voici une carte par commune.

### Marseille

```{r}
#| fig-width: 10
#| fig-height: 8
#| message: false
#| warning: false

filo_marseille <- filosofi[!is.na(filosofi$ville) & filosofi$ville == "Marseille", ]
commune_m <- communes[communes$nom_officiel == "Marseille", ]

mf_map(commune_m, col = "grey90", border = "white")
mf_map(
  filo_marseille,
  type      = "choro",
  var       = "niveau_vie",
  breaks    = "quantile",
  nbreaks   = 7,
  pal       = "RdYlGn",
  border    = NA,
  leg_title = "Niveau de vie moyen\n(€/an/UC)",
  leg_val_rnd = 0,
  add       = TRUE
)
mf_map(commune_m, col = NA, border = "black", lwd = 1.5, add = TRUE)
mf_title("Marseille — Niveau de vie moyen par carreau")
mf_credits("Sources : INSEE Filosofi 2021 | IGN Admin Express 2025")
```

### Aix-en-Provence

```{r}
#| fig-width: 10
#| fig-height: 8
#| message: false
#| warning: false

filo_aix <- filosofi[!is.na(filosofi$ville) & filosofi$ville == "Aix-en-Provence", ]
commune_a <- communes[communes$nom_officiel == "Aix-en-Provence", ]

mf_map(commune_a, col = "grey90", border = "white")
mf_map(
  filo_aix,
  type      = "choro",
  var       = "niveau_vie",
  breaks    = "quantile",
  nbreaks   = 7,
  pal       = "RdYlGn",
  border    = NA,
  leg_title = "Niveau de vie moyen\n(€/an/UC)",
  leg_val_rnd = 0,
  add       = TRUE
)
mf_map(commune_a, col = NA, border = "black", lwd = 1.5, add = TRUE)
mf_title("Aix-en-Provence — Niveau de vie moyen par carreau")
mf_credits("Sources : INSEE Filosofi 2021 | IGN Admin Express 2025")
```

## Comparaison centre vs périphérie

On définit le centre comme un cercle de 2 km de rayon autour du centroïde géométrique de chaque commune. Cette approximation reste imparfaite (le vrai centre historique de Marseille est le Vieux-Port, légèrement décalé du centroïde), mais permet une comparaison cohérente entre les deux villes.

```{r}
#| message: false
#| warning: false

centre_m_pt <- st_centroid(communes[communes$nom_officiel == "Marseille", ])
centre_a_pt <- st_centroid(communes[communes$nom_officiel == "Aix-en-Provence", ])

buffer_m <- st_buffer(centre_m_pt, 2000)
buffer_a <- st_buffer(centre_a_pt, 2000)

filo_m <- filosofi[!is.na(filosofi$ville) & filosofi$ville == "Marseille", ]
filo_a <- filosofi[!is.na(filosofi$ville) & filosofi$ville == "Aix-en-Provence", ]

in_m <- st_intersects(filo_m, buffer_m, sparse = FALSE)[, 1]
in_a <- st_intersects(filo_a, buffer_a, sparse = FALSE)[, 1]

cat("=== MARSEILLE ===\n")
cat("  Centre (<2km)  — médiane :", round(median(filo_m$niveau_vie[in_m],  na.rm = TRUE)), "€/an\n")
cat("  Périphérie     — médiane :", round(median(filo_m$niveau_vie[!in_m], na.rm = TRUE)), "€/an\n\n")
cat("=== AIX-EN-PROVENCE ===\n")
cat("  Centre (<2km)  — médiane :", round(median(filo_a$niveau_vie[in_a],  na.rm = TRUE)), "€/an\n")
cat("  Périphérie     — médiane :", round(median(filo_a$niveau_vie[!in_a], na.rm = TRUE)), "€/an\n")
```

```{r}
#| fig-width: 10
#| fig-height: 8
#| message: false
#| warning: false

mf_map(communes, col = "grey95", border = "grey60")
mf_map(
  filosofi,
  type      = "choro",
  var       = "niveau_vie",
  breaks    = "quantile",
  nbreaks   = 7,
  pal       = "RdYlGn",
  border    = NA,
  alpha     = 0.8,
  add       = TRUE,
  leg_title = "Niveau de vie moyen\n(€/an/UC)",
  leg_val_rnd = 0
)
mf_map(communes, col = NA, border = "black", lwd = 1.5, add = TRUE)
mf_map(buffer_m, col = NA, border = "red",  lwd = 2, lty = 2, add = TRUE)
mf_map(buffer_a, col = NA, border = "blue", lwd = 2, lty = 2, add = TRUE)
mf_title("Niveau de vie moyen — zones centre (2 km) et périphérie")
mf_credits("Sources : INSEE Filosofi 2021 | IGN Admin Express 2025")
```

## Carte interactive

La carte ci-dessous permet d'explorer les données de manière dynamique : zoomer, dézoomer, et cliquer sur un carreau pour voir sa valeur exacte de niveau de vie. Plusieurs fonds de carte sont disponibles (OpenStreetMap par défaut, satellite, etc.).

```{r}
#| message: false
#| warning: false

# Préparer les données : on garde uniquement les colonnes utiles pour l'affichage
filo_interactif <- filosofi[, c("ville", "niveau_vie", "ind", "men")]
filo_interactif$niveau_vie <- round(filo_interactif$niveau_vie)

# Carte interactive avec mapview
mapview(
  filo_interactif,
  zcol      = "niveau_vie",
  layer.name = "Niveau de vie moyen (€/an/UC)",
  col.regions = hcl.colors(7, "RdYlGn"),
  alpha.regions = 0.7,
  lwd       = 0
) +
mapview(
  communes,
  layer.name = "Limites communales",
  alpha.regions = 0,
  color = "black",
  lwd = 2
)
```

